臺灣高等法院刑事判決
110年度上易字第1564號
上  訴  人  臺灣士林地方檢察署檢察官
被      告  陳碧涵


選任辯護人  詹素芬律師

上列上訴人因被告偽造文書案件，不服臺灣士林地方法院110年
度易字第53號，中華民國110年4月30日第一審判決（起訴案號：
臺灣士林地方檢察署109年度偵字第17028號），提起上訴，本院
判決如下：
    主  文
上訴駁回。
    理  由
一、經本院審理結果，認第一審判決對被告陳碧涵為無罪之諭知
    ，核無不當，應予維持，並引用第一審判決書記載之證據及
    理由（如附件）。
二、檢察官上訴意旨略以：被告身為國立臺灣戲曲學院（下稱戲
    曲學院）民俗技藝學系專任副教授，自民國106年2月26日起
    擔任該校系106年度第2階段實務增能案校外實習教學課程4
    小時（下稱本件課程）授課教師，既明知原訂於107年3月26
    日13時至17時、將在新北市○○區○○路00號地下1樓故事工廠
    進行之本件課程，前已填具移地教學申請表，將時間改為10
    7年4月20日星期五13時至17時，嗣並在新北市○○區○○路00號
    之新北市藝文中心進行完畢。然俟助理曾泳豪於107年5月10
    日左右，在戲曲學院內湖校區，出示民俗技藝學系實務增能
    案校外實習教學課程單（下稱本件單據），詢問被告本件課
    程之授課時間、地點時，被告竟仍告知有包括「3月26日星
    期一14時至16時」，地點在「新店故事工廠」此不實內容，
    使曾泳豪登載於本件單據，再送該校系系主任核章而行使。
    茲被告於曾泳豪詢問時，只需撥出數分鐘瀏覽個人臉書，即
    可確認其於107年3月26日，甚有將當日中午自臺北市搭乘高
    鐵至高雄市參加樹德科技大學會議之行程拍照打卡，當不致
    誤認。是被告確有行使業務上登載不實文書之犯意，爰提起
    本件上訴，請求撤銷原判決並為適當之判決云云。
三、經查：
  ㈠按刑事訴訟法第161條第1項規定：檢察官就被告犯罪事實，
    應負舉證責任，並指出證明之方法。對於其所訴之被告犯罪
    事實，應負提出證據及說服之實質舉證責任，倘所提出之證
    據，不足為被告有罪之積極證明，或其闡明之證明方法，無
    從說服法官以形成被告有罪之心證，基於無罪推定之原則，
    自應為被告無罪判決之諭知。又證據之取捨與證據之證明力
    如何，均屬事實審法院得自由裁量、判斷之職權，茍其此項
    裁量、判斷，並不悖乎通常一般人日常生活經驗之定則或論
    理法則，又於判決內論敘其何以作此判斷之心證理由者，即
    不得任意指摘其為違法。
  ㈡原判決就卷內證據調查之結果，而為綜合判斷、取捨，原敘
    及：
  ⒈本件單據上所載「時間3月26日（一）1400～1600、地點故事
    工廠」，雖有所失真，蓋本件課程先即因故改為107年4月20
    日13時至17時在新北市藝文中心進行完畢，且前還為此填具
    移地教學申請表在案；而被告於107年3月26日下午，亦確係
    前往樹德科技大學參加會議，致客觀上該當虛偽不實登載此
    構成要件。
　⒉但曾泳豪於原審審理已證述：本件課程只要4小時有上完我就
    可以去核銷。因為我覺得該課程比較像是文科的，頂多拆成
    2節課分2次，所以我給被告本件單據時上面有兩大格。被告
    當時是副校長很忙，被告一進來我馬上拿去問被告，我說「
    老師妳課上完沒，是哪2天」，被告看著本件單據告訴我哪2
    天就簽名，趕著下一場任務等語。以上足認，被告辯稱係因
    本件單據上有2個日期，倉促間經曾泳豪詢問，即憑印象告
    知與本件課程有關之2個日期(按：即原訂教學日期及實際教
    學日期)，核情僅屬過失，尚非無據。
　⒊又本件課程係4小時，被告實際於107年4月20日13時至17時許
    完成者，亦係4小時，本件單據上登載之上課時間合計，同
    係4小時，戲曲學院更僅核發4小時之授課鐘點費共新臺幣(
    下同)3180元與被告，並就被告之部分，以4小時向教育部申
    請補助。以此可見，教育部並無受到任何經費損失。
　　又被告於填載本件單據前，既提出移地教學申請表，經該校
    教務處組員與教務長於107年3月27日核章，該等文書均已清
    楚載明本件課程時間為由107年3月26日改為107年4月20日。
    以上更難認本件單據之記載，對於戲曲學院審核本件課程授
    課起、迄時間、地點之正確，有造成任何損害。
　㈢檢察官雖仍執前開陳詞上訴，但被告個人臉書行程打卡照片
    ，既都將107年3月26日下午至高雄市之行程公開，被告若真
    有登載不實文書之犯意，豈會不知此適足使人據以揭發、百
    口莫辯，卻仍執意為之？故實情應係曾泳豪自以為4小時課
    程分為2次，而預先製作形式為2大格之單據，再加以出示詢
    問，而被告一時匆忙，心想本件課程時間，有原訂之日期，
    亦有更改後之日期，未及辨別下以致誤答，實無何刑法上行
    使業務上登載不實文書罪之故意可言，自不得以該刑責相繩
    ，檢察官上訴為無理由，應予駁回。
據上論斷，應依刑事訴訟法第373條、第368條，判決如主文。
本案經檢察官吳爾文提起公訴，檢察官林在培提起上訴，檢察官
丁俊成到庭執行職務。
中　　華　　民　　國　　111 　年　　3 　　月　　29　　日
                  刑事第十一庭  審判長法　官  張江澤
                                      法　官  郭惠玲
                                      法　官  梁志偉
以上正本證明與原本無異。
不得上訴。
                                      書記官  林明慧
中　　華　　民　　國　　111 　年　　3 　　月　　29　　日
附件：臺灣士林地方法院刑事判決110年度易字第53號
臺灣士林地方法院刑事判決               110年度易字第53號
公　訴　人　臺灣士林地方檢察署檢察官
被　　　告　陳碧涵　  女　（民國00年00月00日生）
                      身分證統一編號：Z000000000號
                      住臺北市○○區○○○路0段000號7樓
選任辯護人　詹素芬律師
上列被告因偽造文書案件，經檢察官提起公訴（109年度偵字第1
7028號），本院判決如下：
    主    文
陳碧涵無罪。
    理    由
一、公訴意旨略以：被告陳碧涵（所涉詐欺部分，另經臺灣士林
    地方檢察署《下稱士林地檢署》檢察官為不起訴處分）係國立
    臺灣戲曲學院（下稱戲曲學院）民俗技藝學系專任副教授，
    自民國106年2月26日起擔任該校系106年度第2階段實務增能
    案校外實習教學課程4小時（下稱本件課程）授課教師，依
    其製作之106學年度第2學期大四畢業製作教學進度表（下稱
    本件教學進度表），原訂於107年3月26日13時10分至17時，
    在新北市○○區○○路00號地下1樓故事工廠，進行本件課程，
    因被告於同日下午，至高雄市○○區○○路00號樹德科技大學參
    加藝術管理與藝術經紀系第1次課程委員會會議，遂填具戲
    曲學院移地教學申請表，將原授課時間107年3月26日星期一
    第5至8節課，改為107年4月20日星期五13時至17時，在新北
    市○○區○○路00號新北市藝文中心進行本件課程，經該校教務
    處組員與教務長於107年3月27日蓋章，並於107年4月20日13
    時至17時，在新北市藝文中心，完成本件課程，嗣樹德科技
    大學將被告於107年3月26日之高鐵來回車資新臺幣（下同）
    2,965元匯入被告之彰化商業銀行北屯分行帳戶（帳號詳卷
    ），後支援戲曲學院行政工作之文化部文化資產局專案計畫
    專案助理人員曾泳豪（所涉詐欺、偽造文書部分，另經士林
    地檢署檢察官不起訴處分）於106學年度第2學期末之107年5
    月10日左右，在臺北市○○區○○路0段000號戲曲學院內湖校區
    ，出示民俗技藝學系實務增能案校外實習教學課程單（下稱
    本件單據），詢問被告本件課程之授課時間、地點，被告竟
    基於行使業務上登載不實文書之犯意，告知曾泳豪授課時間
    「3月26日星期一14時至16時」，地點在「新店故事工廠」
    ，授課時間「4月20日星期五14時至16時」，地點在「板橋
    演藝廳」，利用不知情之曾泳豪代為將內容不實之上述2校
    外實習教學起、迄時間、地點，登載於教學業務之文書即本
    件單據，陳碧涵並在上述2校外實習教學之時間、地點欄位
    後方之「老師簽名」欄位分別簽名，交由曾泳豪連同107年4
    月份印領清冊（校外實習教學課程授課鐘點費、授課時數4
    小時、金額3,180元），送該校系系主任核章，行使教學業
    務上登載不實之文書即本件單據，進行核銷程序，經該校主
    計室於107年5月25日製作傳票，本件課程授課鐘點費3,180
    元於107年5月29日匯入被告之第一銀行中山分行帳戶（帳號
    詳卷，下稱被告一銀帳戶），作為該校向教育部申請相關補
    助款之依據，足生損害於戲曲學院審核本件課程授課起、迄
    時間、地點之正確性及教育部審核補助計畫項目經費內容之
    正確性，經教育部人員發現被告於10 7年3月26日星期一14
    時至16時，在新店故事工廠進行本件課程，又於同日12時31
    分搭乘自臺北出發、於同日14時5分抵達左營之高鐵，出席
    同日17時，在樹德科技大學通識教育學院第一會議室之106
    學年度第2學期藝術管理與藝術經紀系第1次課程會議。因認
    被告涉犯刑法第216條、第215條之行使業務上登載不實文書
    罪嫌。
二、按犯罪事實應依證據認定之，無證據不得認定犯罪事實，刑
    事訴訟法第154條第2項定有明文。刑事訴訟上證明之資料，
    無論其為直接或間接證據，均須達於通常一般之人均不致有
    所懷疑，而得確信其為真實之程度，始得據為有罪之認定，
    若關於被告是否犯罪之證明未能達此程度，而有合理懷疑之
    存在，致使無從形成有罪之確信，根據「罪證有疑，利於被
    告」之證據法則，即不得遽為不利被告之認定。又按刑事訴
    訟法第161條第1項規定：檢察官就被告犯罪事實，應負舉證
    責任，並指出證明之方法。因此，檢察官對於起訴之犯罪事
    實，應負提出證據及說服之實質舉證責任。倘其所提出之證
    據，不足為被告有罪之積極證明，或其指出證明之方法，無
    從說服法院以形成被告有罪之心證，基於無罪推定之原則，
    自應為被告無罪判決之諭知（最高法院76年台上字第4986號
    、92年台上字第128號判例意旨可資參照）。又按刑法第215
    條業務上登載不實罪，以行為人主觀上明知為不實之事項，
    且該項不實之登載，客觀上須足以生損害於公眾或他人為構
    成要件；又刑法上偽造文書罪之成立，以足生損害於公眾或
    他人為特別要件，所謂足生損害，固不以實已發生損害為必
    要，然亦必須有足以生損害之虞者，始足當之，若其僅具偽
    造之形式，而實質上並不足以生損害之虞者，尚難構成本罪
    （最高法院49年台非字第18號判例意旨參照）。
三、公訴意旨認被告涉犯前揭罪嫌，無非係以：①被告之供述；②
    證人曾泳豪之證言；③證人林佳鋒之證言；④被告臉書截圖及
    貼文時間、樹德科技大學函附107年3月26日課程諮詢會議開
    會通知單、出席人員簽到表、會議紀錄、會議照片；⑤戲曲
    學院函暨民俗技藝學系執行106年度第二階段實務增能案校
    外實習教學課程說明；⑥戲曲學院移地教學申請表；⑦本件單
    據、戲曲學院鐘點費107年4月份印領清冊、第一銀行中山分
    行函覆被告一銀帳戶歷史交易明細表；⑧樹德科技大學會計
    憑單證、彰化銀行北屯分行函覆被告之帳戶交易明細查詢；
    ⑨教育部函附教育部補助計畫經費核定表等證據資料，為其
    主要論據。
四、訊之被告堅決否認犯罪，辯稱：我沒有偽造意圖，也沒有多
    領錢，甚至還多幫學生上課。原定計畫有要於107年3月26日
    進行戶外課程，後來因為我們要去參訪業界單位有表演，無
    法讓我們參訪，所以配合他們調到4月20日到新北藝文中心
    ，我在大四畢業製作教學進度表就已經有註記移地教學4月2
    0日，我不是為了要去樹德科技大學才調課，我是沒有課，
    才答應前往幫忙。我的課程都是一次4小時，不會拆成2小時
    、2小時，基於信賴關係，曾泳豪的人品很好，我就直接在
    本件單據上簽名，但文字都是曾泳豪事後寫的，也沒有給我
    確認，我們分兩個校區也不會天天見到面，這是溝通不良，
    或不細心，如果謹慎一點就可以避免，我已經得到教訓，本
    件被起訴對我人格是瑕疵，我很痛苦等語；辯護人則為被告
    辯稱略以：本件被告實際校外參訪授課時數為4小時，請領
    鐘點費亦為4小時，並無虛報授課時數以詐領國庫之不法情
    事，本件係因曾泳豪在匆忙間詢問被告關於校外參訪日期及
    地點，但並未告知用途，被告當時甫接任副校長，校務甚為
    繁忙，一時只記得原先教學進度表所規劃之2個日期及地點
    ，即告知曾泳豪，其後亦忘記告知曾泳豪該課程有更動，至
    於校外參訪時間2小時及參訪內容，均為曾泳豪自行填寫，
    校外參訪照片亦係曾泳豪自行向同學取得，被告未曾與之確
    認，方產生誤會，進而有本件記載錯誤之情形，屬行政疏失
    ，實非被告蓄意為之。縱被告將已取消之107年3月26日亦列
    入校外參訪時間，實無法從中獲取任何利益，亦無從多領取
    鐘點費，卻反而可能讓被告受刑事追訴，可見被告實無偽造
    文書之動機。若被告有意偽造文書，即不會填寫足以證明被
    告於107年3月26日並未進行校外參訪之移地教學單，還將該
    文書留在教務處。又本件單據雖列有107年3月26日，惟被告
    確已授課4小時，縱所登載授課時間與實際上課時間不符，
    對用以請款之本件單據之信用性絲毫不影響，當不致生損害
    於教育部與戲曲學院或足以生損害之虞，即難以構成刑法第
    216條、第215條之行使業務上登載不實文書罪責等語。
五、經查：
(一)被告為戲曲學院民俗技藝學系專任副教授，於106年2月26日
    起擔任本件課程授課教師，依其製作之本件教學進度表，原
    訂於107年3月26日13時10分許至17時許，在故事工廠進行本
    件課程，因故改為107年4月20日13時至17時，在新北市藝文
    中心進行，並填具戲曲學院移地教學申請表，經該校教務處
    組員與教務長於107年3月27日核章，被告遂於107年4月20日
    13時至17時許，在新北市藝文中心完成本件課程；被告另於
    107年3月26日下午，至樹德科技大學參加藝術管理與藝術經
    紀系第1次課程委員會會議；後於107年5月間某日，在戲曲
    學院內湖校區，被告經支援戲曲學院行政工作之文化部文化
    資產局專案計畫專案助理人員曾泳豪詢問本件課程之授課時
    間，告知為「3月26日14時至16時」、「4月20日14時至16時
    」，並在本件單據之「老師簽名」欄位簽名，曾泳豪遂詢問
    學生上課內容，並在本件單據上填載「時間3月26日（一）1
    400～1600、地點故事工廠」、「時間4月20日（五）1400～16
    00、地點板橋演藝廳」及教學內容後，連同107年4月份印領
    清冊，送該校系系主任核章，經該校主計室於107年5月25日
    製作傳票，本件課程授課鐘點費3,180元於107年5月29日匯
    入被告一銀帳戶，作為該校向教育部申請相關補助款之依據
    之事實，為被告所不爭執（本院卷第24頁至第25頁），並經
    證人曾泳豪、林佳鋒證述在卷（士林地檢署108年度他字第3
    627號卷《下稱他卷》第65頁至第67頁、第107頁至第111頁、
    第81頁至第83頁），且有約僱人員曾泳豪106年9月27日簽、
    本件單據、被告臉書107年3月26日貼文及照片、上課紀錄照
    、戲曲學院鐘點費107年4月份印領清冊、本件教學進度表等
    影本、樹德科技大學108年7月30日德科大設院字第10800012
    78號函暨開會通知單、106學年度藝術管理與藝術經紀系第1
    次課程委員會會議議程及簽到表、會議照片等影本、戲曲學
    院移地教學申請表影本、107年4月20日校外教學照片、第一
    商業銀行中山分行109年9月11日一中山字第00117號函暨被
    告一銀帳戶存摺存款客戶歷史交易明細表存卷可參（他卷第
    20頁至第30頁、第41頁、第43頁至第48頁、第73頁、第85頁
    至第95頁、第271頁至第295頁），此部分事實堪以認定，足
    認本件單據上所載「時間3月26日（一）1400～1600、地點故
    事工廠」，在客觀上顯係登載之內容有所失真，而該當虛偽
    不實登載此客觀構成要件。至本件單據上所載「時間4月20
    日（五）1400～1600、地點板橋演藝廳」之內容，雖本件課
    程實際進行之起迄時間不相符，然被告確於前載時段在板橋
    演藝廳進行本件課程，檢察官認此部分亦與事實不符，容有
    誤會。
(二)證人曾泳豪於本院審理時證稱：本件課程是計畫案額外衍生
    ，不是正規開課，總共就是4小時，所以只要4小時有上完我
    就可以去核銷。因為我覺得該課程比較像是文科的，頂多拆
    成2節課分2次，如果不是2天，老師也會額外告知，所以我
    給被告本件單據時上面有兩大格。我依稀記得被告當時是副
    校長很忙，我們有2個校區，我一直都是在內湖，大學部大
    部分在木柵，當天好像是已經快5時要下班了，被告一進來
    我馬上拿去問被告，我說「老師妳課上完沒，是哪2天」，
    被告看著本件單據告訴我哪2天就簽名，趕著下一場任務。
    教學內容我確定是問學生的，地點我真的不記得，照片是我
    跟學生要的。我當時沒有特地跟被告講這是核銷用的，我不
    清楚被告知不知道等語（本院卷第81頁至第91頁）。再者，
    依戲曲學院108年6月26日戲曲秘字第1080005707號函所附本
    件課程說明，被告所提出之本件教學進度表經該校校長於10
    7年3月19日核准，又觀本件進度表所示，第五週3月26日13
    時10分至17時內容為校外移地教學，地點為故事工廠，備註
    中另載「填具校外移地教學單13:15-17:00 4/20（三）移地
    教學」，而其餘課程地點多在木柵等情，有上開函文暨文書
    影本存卷可查（他卷第37頁至第41頁），核與前揭證人曾泳
    豪所述戲曲學院有2個校區，被告業務繁忙不易碰面一節相
    符，亦與被告所述其係為配合參訪單位之時間而變更本件課
    程時間，並非為了參加樹德科技大學之會議而調課等情相符
    ，則被告辯稱係因本件單據上有2個日期，其經曾泳豪於倉
    促間詢問，亦未告知填寫目的，憑印象告知教學進度上之2
    個日期，曾泳豪填載後亦未與其確認等情，尚非全然無據。
    且被告確於107年4月20日13時至17時許，在新北市藝文中心
    完成本件課程，業如前述，自無反其道而行，故意告知曾泳
    豪不實之「3月26日14時至16時許」及實際進行之部分時段
    即「4月20日14時至16時許」登載在系爭單據上之理。從而
    ，似難率以認定被告告知而由曾泳豪在本件單據上記載「時
    間3月26日（一）1400～1600、地點故事工廠」係屬故意不實
    之登載，而排除被告是屬應注意，能注意，而不注意之過失
    之可能。
(三)本件課程為4小時，按授課鐘點費副教授等級支付，有約僱
    人員曾泳豪106年9月27日簽影本在卷可參（他卷第21頁至第
    22頁），被告實際於107年4月20日13時至17時許完成4小時
    課程，而本件單據上登載之上課時間合計為4小時，戲曲學
    院亦僅核發4小時之授課鐘點費共3,180元予被告，並就被告
    之部分以4小時向教育部申請補助，此有教育部109年9月9日
    臺教政（二）字第1090130033號函暨附件存卷可參（他卷第
    237頁至第265頁），可見教育部就此並無損害之發生。復被
    告於填載本件單據前，除已製作本件教學進度表，經該校校
    長於107年3月19日核准，並提出戲曲學院移地教學申請表，
    經該校教務處組員與教務長於107年3月27日核章，該等文書
    均已清楚載明本件課程時間為由107年3月26日改為107年4月
    20日，顯難認有因本件單據而損及戲曲學院審核本件課程授
    課起、迄時間、地點之正確性之情。
六、綜上所述，就公訴意旨所稱被告所涉之犯行，檢察官所提出
    之證據無法證明被告有明知不實而仍登載在其業務上作成之
    文書之故意，或在實質上已足生損害於公眾之虞，無法使本
    院對於被告行使業務登載不實文書之犯行形成確信有罪之心
    證，是依無罪推定及有疑唯利被告之原則，本院即無從為有
    罪之認定，則依前揭規定及說明，即應為無罪之諭知，以示
    審慎。
據上論斷，應依刑事訴訟法第301條第1項，判決如主文。
本案經檢察官吳爾文提起公訴，檢察官林在培到庭執行職務。
中　　華　　民　　國　 110　　年　　4 　　月　　30　　日
                  刑事第六庭  法　官　李欣潔
以上正本證明與原本無異。
如不服本判決應於收受送達後20日內向本院提出上訴書狀，並應
敘述具體理由。其未敘述上訴理由者，應於上訴期間屆滿後20日
內向本院補提理由書（均須按他造當事人之人數附繕本）「切勿
逕送上級法院」。
                              書記官  蔡秉芳
中　　華　　民　　國　 110　　年　　5 　　月　　2 　　日